【裁判字號】    98,台上,3498
【裁判日期】    980619
【裁判案由】    常業重利等罪
【裁判全文】
最高法院刑事判決            九十八年度台上字第三四九八號
上  訴  人  甲○○
選任辯護人  林世祿律師
上  訴  人  乙○○
上列上訴人等因常業重利等罪案件，不服台灣高等法院台中分院
中華民國九十五年十一月二十八日第二審判決（九十四年度上訴
字第二一八五號，起訴案號：台灣彰化地方法院檢察署九十四年
度偵字第九八０、九八一、九八二、九八三、九八四、九八五、
九八六、九八七、九八八、一二三八、一六八七、一八０五號）
，提起上訴，本院判決如下：
    主  文
原判決關於常業重利罪部分撤銷，發回台灣高等法院台中分院。
其他上訴駁回。
    理  由
一、發回部分（即常業重利部分）
本件原判決認定：上訴人甲○○於民國九十二年間因偽造文書案
件，經台灣彰化地方法院判處有期徒刑二月確定，於九十三年七
月二十日易科罰金執行完畢。仍不知悔改，因知悉經營民間放款
業務（即俗稱之地下錢莊），可獲取重利，竟為供其生活所需，
而萌牟取不法重利之常業犯意，自九十二年十月間起，出資經營
地下錢莊，由其負責出資、洽談貸款事宜，及以電話催繳本息等
工作。並以月薪新台幣（下同）三萬元之代價，或以分取手續費
或紅利之方式，於九十三年十一月十五日起至九十四年二月五日
止僱用與其具有共同常業犯意聯絡之上訴人乙○○及徐敏凱（業
經判決確定），於不詳時間僱用姓名年籍不詳綽號「阿豐」之成
年男子，於九十四年四月間起至九十四年六月六日止、九十四年
七月十六日起至九十四年七月二十六日止，分別僱用與其具有共
同常業犯意聯絡之謝宜澄、陳哲豪（均經判決確定），於九十四
年七月中旬某日起至九十四年七月二十五日止僱用與其具有共同
常業犯意聯絡之洪昭明、劉家銘（均經判決確定）等人，負責放
款及收取本息等工作。其經營之方式為：先由甲○○於報紙之夾
報廣告上刊登小啟廣告，招徠需款孔急而陷於急迫之不特定之人
來電與其洽詢貸款事宜，甲○○於詢問欲借款之金額及客戶之還
款能力，決定欲予貸放後，再分別指示上開乙○○、徐敏凱等人
至約定地點與欲借款之客戶見面，告知利息係以每十日為一期，
每期每萬元為一千五百元至二千元不等（即週年利率百分之五百
四十至七百二十），借款之初須預扣第一期之利息及手續費（手
續費不一定有扣除，由放款之人決定），並須簽發以借款日期為
發票日，所借款項之二倍為票面金額之本票一紙，及提供借款人
之國民身分證或駕照等證件為擔保，待雙方談妥後，即交付欲借
之款項，並同時要求客戶提供證件及簽發本票為擔保。嗣由甲○
○按期以電話向借款人催繳本息，並指示乙○○、徐敏凱等人前
往收取，甲○○、乙○○等人即共同以上開方式取得與原本顯不
相當之重利，並均恃以維生而以之為常業。適有游勝安等如原判
決（下同）附表一所示之人，因陷於急迫，因而撥打電話聯繫借
款事宜，並取得如附表一所示之貸款金額，同時簽發本票、留存
證件等為擔保，且依如附表一所示之計息方式繳付本息等情。因
而撤銷第一審關於常業重利部分之科刑判決，改判論甲○○以共
同犯常業重利罪，累犯，處有期徒刑貳年陸月；論乙○○以共同
犯常業重利罪，處有期徒刑伍月，並諭知易科罰金之折算標準；
及分別為相關從刑之宣告。固非無見。
惟查：（一）判決所載之事實及理由相互牴觸，或判決之理由前
後不相一致者，均屬判決所載理由矛盾，依刑事訴訟法第三百七
十九條第十四款之規定，其判決當然為違背法令。原判決於理由
內說明以：甲○○所犯如附表一編號1至30、32至54 所示之常業
重利犯行，最初之犯罪時間係九十二年十月十八日，距如原判決
附表一編號31所示之犯罪時間已逾一年以上，兩者客觀上並不具
有相當時間延續性可言，並不構成常業犯云云，因認編號31所示
貸款予王素真部分無從併予審理（原判決第十四頁第十六行至第
十五頁第四行、倒數第一至三行）。然其於事實之記載及論罪之
理由，又均以甲○○、乙○○（下稱上訴人等二人）貸款予如附
表一所示之人，即含前揭編號31部分，均屬常業重利之行為（原
判決第三頁倒數第七至十二行、第七頁倒數第一、二行）。前後
即有齟齬，有判決理由矛盾之違背法令。（二）原判決於附表一
編號13所示貸款予曾登賢部分，就其借款利息載稱：「不詳」（
原判決第二十頁）。其借款利息既然不詳，即無從憑以認此部分
亦有重利行為，原判決竟認上訴人等二人連同上開部分亦有重利
之行為，即非適法。（三）原判決認定：乙○○係於九十三年十
一月十五日至九十四年二月五日間受僱於甲○○，而與甲○○基
於共同常業重利之犯意，而為重利行為。如果無訛，則乙○○就
甲○○在其受僱期間外所為之重利行為，應不具有犯意之聯絡及
行為之分擔，而不負共同正犯之責。乃原判決認乙○○就附表一
所示無論在其受僱前，或受僱期間之後之重利行為，均應負共同
正犯之罪責，難謂適法。上訴意旨執以指摘，即非全無理由，應
認原判決關於常業重利部分有撤銷發回之原因。
二、駁回部分（即恐嚇部分）
按刑事訴訟法第三百七十六條所列各罪之案件，經第二審判決者
，不得上訴於第三審法院，法有明文。本件上訴人等二人所犯恐
嚇危害安全罪部分，原審係依刑法第三百零五條論處罪刑，核屬
刑事訴訟法第三百七十六條第一款之案件。依上開說明，既經第
二審判決，即不得上訴於第三審法院，上訴人等二人一併提起上
訴，其此部分之上訴為不合法，應予駁回。又本件此部分為程序
判決，自無從就上訴人等二人所為是否合於中華民國九十六年罪
犯減刑條例之減刑規定予以審酌，本件如合於減刑要件，得由檢
察官或上訴人等二人另行聲請裁定，併予敘明。
據上論結，應依刑事訴訟法第三百九十七條、第四百零一條、第
三百九十五條前段，判決如主文。
中    華    民    國  九十八  年    六    月   十九   日
                      最高法院刑事第三庭
                          審判長法官  林  增  福
                                法官  張  清  埤
                                法官  陳  世  雄
                                法官  蔡  國  在
                                法官  段  景  榕
      本件正本證明與原本無異
                                      書  記  官
中    華    民    國  九十八  年    六    月  二十三  日
                                                      Ｅ


司法院資訊處製作；財團法人民間司法改革基金會備份。
